臺灣高等法院刑事判決　　　　　　　　　　　　　九十三年度上訴字第二八六號
　　上　訴　人
　　即　被　告　乙○○
　　選任辯護人　郭世昌律師
右上訴人即被告因妨害自由案件，不服臺灣士林地方法院九十二年度訴字第六三五號
，中華民國九十三年一月九日第一審判決（起訴案號：臺灣士林地方法院檢察署九十
一年度偵字第一０五二０號）提起上訴，本院判決如左：
    主  文
原判決撤銷。
乙○○共同以非法方法剝奪人之行動自由，累犯，處有期徒刑陸月。如易科罰金，以
參佰元折算壹日。
    事  實
一、乙○○於民國（下同）八十六年間因犯搶奪罪，經臺灣嘉義地方法院判處有期徒
    刑一年，上訴臺灣高等法院臺南分院後經駁回上訴確定；又於同年因違反麻醉藥
    品管理條例案件，經臺灣嘉義地方法院判處有期徒刑四月確定，二案經臺灣高等
    法院臺南分院裁定，定應執行刑為有期徒刑一年三月，於八十八年三月十六日執
    行完畢。乙○○因與甲○○有金錢往來之債務關係，欲向甲○○索討債款新臺幣
    （下同）二萬元，竟與綽號「豬仔」之張嘉祥（現役軍人，另為不起訴處分，移
    由軍法機關處理）及姓名年籍不詳綽號「阿明」、「阿良」、「阿文」、「阿宏
    」等成年男子，基於普通傷害及剝奪他人行動自由之犯意聯絡，先由張嘉祥假意
    邀請甲○○於九十一年六月二十二日至臺北市○○區○○路三段三０一巷一二八
    弄五號張嘉祥住處喝酒，甲○○不疑有他，即請丙○○騎乘車號ＭＴＥ─四一二
    號重型機車搭載其於同日晚上八時三十分許至張嘉祥住處，由甲○○單獨進入張
    嘉祥住處，丙○○在外等待。甲○○一入內，乙○○即向之索討二萬元，惟甲○○僅有一千元，無法償還，張嘉祥遂至屋外，邀請丙○○入內，詎丙○○一入內
    ，即遭張嘉祥、乙○○及其餘姓名年籍不詳之成年男子毆打，甲○○見狀上前制
    止，亦遭張嘉祥、乙○○等人毆打。毆打後，乙○○、張嘉祥及上開姓名年籍不
    詳之男子向丙○○、甲○○恫稱；「今日若不能拿到甲○○之欠款，你們均不能
    離開」及「若交不出錢，每隔十分鐘就要毆打你們」等語。惟丙○○、甲○○仍
    未能還款，遂又被張嘉祥、乙○○及其餘姓名年籍不詳之成年男子接續上開傷害
    之犯意多次圍毆，致丙○○受有前額裂傷、右眉裂傷、右頰擦傷及淤腫、後枕裂
    傷、右頰裂傷等傷害，甲○○雙手、肩部、背部、頭部亦多處受傷（甲○○未提
    出傷害告訴），且不准二人離去，以此非法之方法剝奪甲○○、丙○○之行動自
    由。丙○○、甲○○因不得離去且心生畏懼，恐生命受危害，丙○○乃以電話聯
    絡友人楊佳原，楊佳原應允借款一萬元，並同意攜款至臺北市○○區○○路三段
    與關渡路交岔口交付與丙○○，乙○○遂夥同「阿良」及前開姓名年籍不詳之成
    年男子二人，接續上開剝奪他人行動自由之犯意，駕駛車號二Ｇ─九三八六號自
    用小客車，限制丙○○、甲○○之行動自由，一同前往大度路三段與關渡路交岔
    口之「冠德山水大樓」樓下取款，當日晚間十一時許，於楊佳原到達後，即由「
    阿良」帶同丙○○向楊佳原取得一萬元，當時丙○○若當場交付乙○○款項後渠
    二人本得自由離去，惟丙○○為求能返回張嘉祥上址住處騎乘原停放之機車而不
    先付款，與甲○○均本於自由意志，再度搭乘乙○○之原車返回張嘉祥住處，由
    丙○○將一萬元交予乙○○後，二人始騎乘車號ＭＴＥ─四一二號之重型機車離
    去。
二、案經丙○○訴由臺北市政府警察局北投分局報請臺灣士林地方法院檢察署檢察官
    偵查起訴。
    理  由
一、訊據上訴人即被告乙○○對於右揭時、地傷害丙○○及剝奪丙○○、甲○○二人
    行動自由等犯行均坦承不諱，核與甲○○、楊佳原於警詢、偵查中證述情節（見
    偵查卷第五六、五七頁警詢筆錄、第八五、八六頁偵訊筆錄）及丙○○於警詢、
    偵查、審判中所述情節相符，並有楊佳原所有門號為0000000000號之
    臺灣大哥大股份有限公司雙向通聯資料查詢表、丙○○提出之臺北縣立三重醫院
    驗傷診斷書（附於偵查卷第六十頁）各乙份在卷可佐，足認被告之自白與事實相
    符，可採為證據，本案事證明確，被告之犯行可以認定。至於丙○○、甲○○二
    人，於丙○○向楊佳原取得借款一萬元後，本可當場付款並自由離去，惟丙○○
    為返回張嘉祥住處騎乘停放該處之機車，再將錢交給被告，如此對渠二人較有保
    障，渠二人始再跟隨被告原車返回乙節，業據丙○○於原審審判中證述明確（見
    原審九十二年十二月二十六日審判筆錄第十三頁），是渠二人與被告原車返回，
    係出於自己之意思，並非被告之脅迫或剝奪行動自由所致，故被告剝奪丙○○二
    人行動自由之犯罪行為，於丙○○向友人楊佳原取得借款一萬元後，即約於九十
    一年六月二十二日晚上十一時許，即已終了。公訴人認被告搭載丙○○、甲○○
    回張嘉祥住處，由丙○○將一萬元交予乙○○後，始任丙○○、甲○○二人離去
    ，容有誤會。
二、核被告所為，係犯刑法第二百七十七條第一項傷害罪、第三百零二條第一項之妨
    害自由罪。被告與張嘉祥及年籍不詳綽號「阿明」、「阿良」、「阿文」、「阿
    宏」等成年男子間，就上開傷害及妨害自由之犯行，有犯意聯絡及行為分擔，均
    為共同正犯。又被告所犯妨害自由罪部分，係一行為同時剝奪二人之行動自由，
    侵害二法益，為一行為犯二個妨害自由罪，應依刑法第五十五條想像競合犯之規
    定，從一罪處斷；又所犯傷害罪及妨害自由罪，均為迫使甲○○償還債務，二罪
    有方法、目的之牽連關係，為牽連犯，應從一重之妨害自由罪處斷。查被告曾於
    八十六年間因犯搶奪罪經臺灣嘉義地方法院判處有期徒刑一年，上訴臺灣高等法
    院臺南分院後駁回上訴確定；又於同年因違反麻醉藥品管理條例案件，經臺灣嘉
    義地方法院判處有期徒刑四月確定，嗣上開二案經臺灣高等法院臺南分院定應執
    行刑為有期徒刑一年三月，於八十八年三月十六日執行完畢，此有本院被告全國
    前案紀錄表在卷可憑，其於前案有期徒刑執行完畢後，五年內再犯有期徒刑以上
    之本罪，為累犯，應依法加重其刑。
三、原審對被告論罪科刑，固非無見。惟查被告等人係同時剝奪二被害人之行動自由
    ，為一行為犯二個妨害自由罪名之想像競合犯，原判決未依想像競合犯處斷，已
    非適法。又被告等固有以強暴脅迫之非法方法，不准被害人離去而剝奪被害人之
    行動自由，惟尚未達到私行拘禁之程度，原判決主文罪名諭知私行拘禁，亦欠妥
    適。原判決既有可議，被告上訴認有理由，應由本院撤銷改判。爰審酌被告為迫
    使甲○○償還借款，不循法律途逕解決，竟夥同其他共犯以毆打及剝奪他人行動
    自由之非法方式討債，惟剝奪被害人等行動自由之時間不長，且犯罪後尚知坦承
    悔悟，態度良好，然尚未與被害人達成和解等一切情狀，量處如主文所示之刑，
    並諭知易科罰金之折算標準。
四、公訴意旨另以：被告前開行為另涉犯刑法第三百四十六條第一項之恐嚇取財罪嫌
    。惟按刑法第三百四十六條第一項之恐嚇取財罪，係以意圖為自己或第三人之不
    法所有為構成要件，若僅以恐嚇方法使人交付財物，而並無不法所有之意圖，縱
    令其行為或可觸犯他項罪名，要無成立本罪之餘地。查本件被害人甲○○確實積
    欠被告二萬元債務等情，業據被告及甲○○陳述明確，是被告既為追討債務，尚
    難認為有不法所有之意圖，揆諸前開說明，核與刑法恐嚇取財罪之要件不合，且
    此部分亦據公訴檢察官於原審審判庭時加以減縮，因公訴意旨認此部分與前開有
    罪部分有牽連犯之裁判上一罪關係，爰不另為無罪之諭知。又公訴意旨認被告於
    丙○○向楊佳原取得一萬元後，亦屬繼續妨害丙○○與甲○○之自由部分，應已
    不構成妨害自由，詳如前述，因公訴意旨係以一罪之關係起訴，故亦不另為無罪
    之諭知，均附此敘明。
據上論斷，應依刑事訴訟法第三百六十九條第一項前段、第三百六十四條、第二百九
十九條第一項前段，刑法第二十八條、第二百七十七條第一項、第三百零二條第一項
、第五十五條、第四十七條、第四十一條第一項前段，罰金罰鍰提高標準條例第一條
前段、第二條，判決如主文。
本案經檢察官蔡薰慧到庭執行職務。
中      華      民      國    九十三    年      十      月      十九    日
                              臺灣高等法院刑事第四庭
                                  審判長法  官  蔡  永  昌
                                        法  官  陳  榮  和
                                        法  官  蔡  國  在
右正本證明與原本無異。
如不服本判決，應於收受送達後十日內向本院提出上訴書狀，其未敘述上訴之理由者
並得於提起上訴後十日內向本院補提理由書（均須按他造當事人之人數附繕本）。
                                        書記官  耿  鳳  君
中　　　華　　　民　　　國　　九十三　　年　　　十　　　月　　　二十　　日
附錄本判決論罪科刑依據之法條：
刑法第二百七十七條第一項：
傷害人之身體或健康者，處三年以下有期徒刑、拘役或一千元以下罰金。
第三百零二條第一項：
私行拘禁或以其他非法方法，剝奪人之行動自由者，處五年以下有期徒刑、拘役或三
百元以下罰金。
